【裁判字號】    99,訴,953
【裁判日期】    990730
【裁判案由】    給付居間報酬
【裁判全文】
臺灣臺中地方法院民事判決  99年度訴字第953號
原      告  戊○○
訴訟代理人  王揚銘律師
被      告  乙○○
訴訟代理人  丙○○
被      告  丁○○
上當事人間給付居間報酬事件，本院於民國99年7月7日言詞辯論
終結，判決如下：
    主    文
被告丁○○應給付原告新臺幣壹拾肆萬參仟元，及自民國九十九
年五月二十四日起至清償日止，按週年利率百分之五計算之利息
。
原告其餘之訴駁回。
訴訟費用由被告丁○○負擔百分之二十六，餘由原告負擔。
本判決原告勝訴部分得假執行。
原告其餘假執行之聲請駁回。
    事實及理由
壹、程序方面：
一、本件被告丁○○經合法通知，無正當理由，未於言詞辯論期
    日到場，核無民事訴訟法第386條各款所列情形，爰依原告
    之聲請，由其一造辯論而為判決。
貳、實體方面：
一、原告主張：
(一)民國97年4月25日被告乙○○以訴外人丙○○為代理人與原
    告簽訂委任書，委託原告以新臺幣（下同）1,540萬元，代
    理銷售坐落於南投縣南投市○○○段237-126地號、237-127
    地號兩筆土地，及其上建物門牌號碼：南投縣南投市○○路
    497號、497之1號兩棟房屋（下稱系爭不動產），並約定如
    原告完成銷售，應給付原告銷售總額4%之服務費即616,000
    元。
(二)前開委任書之委託人雖以丙○○名義所簽，而非以被告乙○○之代理人名義簽名，惟於97年5月6日因被告丁○○願以1,
    530萬元之價格買受系爭不動產，原告即與被告丁○○簽訂
    斡旋金契約，其上載明出售人係被告乙○○，丙○○則以代
    理人名義簽名，且被告乙○○也已將前開房、地所有權移轉
    登記於被告丁○○指定之訴外人詹淑芬、陳皓琳名下，足證
    被告乙○○確有委託原告居間媒介系爭不動產買賣事宜，並
    同意給付銷售總額4%之居間報酬。
(三)惟被告間之不動產買賣契約成交金額為1,530萬元，實際成
    交金額較被告乙○○委託銷售之價格減少10萬元，故原告與
    被告乙○○另行協議應給付之居間報酬，兩造合意減為50萬
    元。而被告丁○○亦同意買賣契約成立後，願給付承買金額
    1,530萬元之1%之服務費，即153,000元。然迄今被告乙○○
    僅給付原告10萬元，尚有40萬元未為給付，被告丁○○則僅
    給付原告1萬元，尚有143,000元未為給付。
(四)被告乙○○辯稱其係委託丙○○仲介出售系爭不動產，且不
    動產出售之仲介費已與丙○○結清，原告再請求仲介費，顯
    與被告乙○○無關云云，惟：
  1.被告乙○○並未提出其與丙○○間訂立之居間契約書，衡情
    居間報酬高達50萬元，斷無可能不簽立書面契約，作為日後
    委託人反悔不付款時之證據，委託人亦不可能不簽書面契約
    ，用以約定居間契約之有效期間。
  2.而丙○○於99年5月26日庭訊時稱「乙○○委託我賣屋的部
    分，他有給我50萬元。」然丙○○與原告所簽之委任書，委
    託銷售價格為1,540萬元，居間報酬為銷售總額之4%，即為6
    l6,000元，若丙○○僅能向被告乙○○要求50萬元之居間報
    酬，卻須要給付原告616,000元，丙○○所述實有違常情。
    縱令如丙○○所言，丙○○與原告所簽訂之委任書，其本欲
    與訴外人甲○○簽訂，但因原告具有代書資格，故甲○○請
    原告與丙○○簽約，實際上買方即丁○○亦為甲○○仲介認
    識，則甲○○同樣可要求居間報酬616,000元，丙○○仍然
    吃虧，此項辯詞不足採信。
  3.而委任書簽訂日期為97年4月25日，斡旋金契約簽訂日期則
    為97年5月6日，當時盤太貿易股份有限公司（下稱盤太公司
    ）之董事長乃原告戊○○，故丙○○所述盤太公司之負責人
    為甲○○，買方丁○○係透過盤太公司甲○○仲介交易云云
    ，即非事實。
  4.苟被告乙○○給付50萬元居間報酬並非基於丙○○與原告間
    委任書而給付，乃基於被告乙○○另與丙○○間之居間契約
    ，則其二人間之居間契約，既與甲○○、訴外人卓育德及原
    告等三人無涉，丙○○又何須與甲○○、卓育德及原告三人
    朋分？足證被告乙○○所給付50萬元之居間報酬，係依據丙○○與原告簽訂之委任書而為給付，被告乙○○僅係委託丙○○代理出售系爭不動產，並非委託丙○○居間出售系爭不
    動產，被告乙○○自須負表見代理之責任。
  5.丙○○又稱「該兩份契約所訂的仲介服務費，我已經跟甲○○結清了」等語。惟原告始為契約之當事人，被告乙○○僅
    得向原告清償居間報酬，原告復未曾授權丙○○或甲○○收
    取債權，縱令被告乙○○確實已將居間報酬給付予丙○○或
    甲○○，然因丙○○並無權代原告收受，依民法第309條第1
    項及第310條規定，對原告自不生清償之效力。被告乙○○
    苟附和甲○○、丙○○等人之說詞，仍僅能認為被告乙○○
    係因不願再給付一次居間報酬，其所為附和之詞，不足採信
    。至於丙○○、甲○○二人擅自向被告乙○○收取前開居間
    報酬，並朋分花用，已涉有刑事罪嫌，其等二人之說詞，自
    亦不足採信。
(五)丙○○另稱「在系爭不動產尚未與丁○○簽約前，原告曾經
    拿一張過完戶也不會兌現的支票，因為票期太長，拿該張支
    票跟我表示有人要買系爭房屋，我說票期太長了，他說等代
    書來了再簽約，我就質疑他說你不是代書嗎？原告說他不是
    ，我問他，你不是代書為何印有詹代書字樣的名片，當場我
    就表明說原告是詐騙集團，不給你賣了，並把該兩張書面撕
    掉，甲○○在系爭不動產買賣簽約當天也有拿10萬元給原告
    」等語，然查：
  1.既然系爭不動產於尚未與買方丁○○簽約前，即不讓原告銷
    售，並認定原告是詐騙集團，何以在與被告丁○○簽約時，
    仍要給付原告10萬元？（由丙○○給付原告10萬元，並非甲○○）
  2.所謂與被告丁○○簽約前，指的是簽訂斡旋金契約時，因與
    被告丁○○簽訂斡旋金契約後，即表示已找到買方，自無可
    能再另找他人買受，縱使原告另找他人買受，被告乙○○也
    不可能同意，既然在與被告丁○○簽訂斡旋金契約前，丙○○已表明不再讓原告銷售，何以與被告丁○○簽訂斡旋金契
    約時，又要由原告擔任見證人？
  3.被告乙○○僅係委託原告居間出售不動產，並非委託原告辦
    理不動產移轉登記，何須一定要具備代書資格？且丙○○既
    自稱曾向原告表明「不給你賣了」，更加證明簽訂委任書時
    ，確係要原告居間出售系爭不動產，而非如丙○○所言，係
    要甲○○居間出售，否則其後何來不給你賣了可言？
(六)證人甲○○於99年6月l5日庭訊時雖證稱「居間報酬是50萬
    元整，且早已協調好由被告乙○○之訴訟代理人丙○○及證
    人甲○○各分配其中15萬元，卓育德及原告各分配其中11萬
    元，這些都是在簽立委任書之前，就已經講好了，而原告戊○○應分配之10萬元，於簽訂系爭不動產買賣契約之同時，
    已全部向原告給付完畢」等語，惟從下開事實，可知甲○○
    之證詞與事實完全不符：
  1.依仲介業之習慣，均是以仲介成交價之4%或5%來計算居間報
    酬，在未簽訂委任書之前，根本不知道委託人之委託仲介價
    格，如何能確定居間報酬。
  2.苟簽訂委任書之前已講好居間報酬為50萬元，何以簽訂委任
    書時卻白紙黑字表明居間報酬為616,000元？為何與原先講
    好之價格不同？又何以會與原告簽立此一容易引起爭議之委
    任書？
  3.書面委任書之居間報酬既然高於口頭約定之居間報酬，四人
    何以未就多出之報酬如何分配，再作協商？甲○○及卓育德
    何以不在委任書上受託人欄上也簽名、蓋章？而丙○○苟亦
    為居間人之一，為何以委託人身分與原告簽訂委任書？
  4.委任書載明居間報酬為616,000元，雖日後因實際成交價略
    低於委託價，而由原告與被告乙○○協商將居間報酬降為50
    萬元，然於系爭不動產未成交前，根本不可能知道日後居間
    報酬會減至50萬元，四人竟於簽訂委任書之前，即能預知日
    後仲介費將減至50萬元，並先就50萬元作分配，可知甲○○
    之證詞，完全不可採信。
(七)被告乙○○與被告丁○○間就系爭不動產買賣契約既因原告
    居間媒介而成立，且已完成所有權移轉登記，被告即均有給
    付原告居間報酬之義務等語。爰聲明：1.被告乙○○應給付
    原告40萬元，及自起訴狀繕本送達翌日起至清償日止，按年
    息5%計算之利息；2.被告丁○○應給付原告143,000元，及
    自起訴狀繕本送達翌日起至清償日止，按年息5%計算之利息
    ；並陳明願供擔保請准宣告假執行。
二、被告乙○○則以：
(一)被告乙○○係委託丙○○仲介出售系爭不動產，被告乙○○
    並不認識原告，亦無與甲○○、原告或盤太公司接觸或聯繫
    過買賣系爭不動產之事宜，被告乙○○並無委託原告仲介出
    售系爭不動產的意思，亦無授權或委託丙○○與原告簽訂系
    爭委任書。被告乙○○既已與丙○○結清本件不動產出售仲
    介費，原告再請求仲介費，顯與被告乙○○無關。
(二)丙○○自行與原告簽訂委任書委託銷售。系爭不動產賣給被
    告丁○○，並登記於被告丁○○妻女名下，被告乙○○委任
    丙○○之仲介服務費為50萬元，其中15萬元由丙○○取得，
    作為幫被告乙○○仲介賣屋的酬勞，其餘35萬元由丙○○給
    付予甲○○。甲○○是盤太公司的負責人，該公司是不動產
    仲介公司，被告丁○○透過盤太公司甲○○仲介與丙○○交
    易，買賣的訂金都是甲○○與丙○○處理。
(三)簽訂委任書當時，因為原告表示其為代書，故由原告代表甲○○與丙○○簽約，當時甲○○、卓育德均在場，嗣後簽訂
    斡旋金契約時，甲○○、卓育德亦有在場。在系爭不動產尚
    未與被告丁○○簽約前，原告曾經拿一張過完戶也不會兌現
    的支票，因為票期太長，拿該張支票跟丙○○表示有人要買
    系爭房屋，丙○○看票期太長了，原告說等代書來了再簽約
    ，故丙○○質疑原告的代書身分，原告表示其並非代書，丙○○問原告既然不是代書為何印有詹代書字樣的名片，當場
    丙○○就表明說原告是詐騙集團，不給原告賣了，並把交給
    丙○○的那一份委任書及斡旋金契約一起撕掉。並聲明：原
    告之訴駁回，如受不利益之判決，願供擔保免為假執行。
三、被告丁○○未於言詞辯論期日到場，亦未提出書狀作何聲明
    或陳述。
四、得心證之理由：
(一)原告主張被告2人間就系爭不動產進行買賣並辦理移轉於訴
    外人詹淑芬、陳皓琳名下一節，業據其提出系爭土地、建物
    登記謄本、異動索引查詢資料等件為憑，復為被告乙○○所
    不爭執，被告丁○○經本院於相當時期為合法通知，而於言
    詞辯論期日不到場，亦未提出書狀爭執，依民事訴訟法第28
    0條第3項準用同條第1項之規定，對原告主張之前述事實應
    視同自認，則原告上開主張，自堪信為真實。
(二)原告主張被告乙○○以訴外人丙○○為代理人與原告簽訂委
    任書（下稱系爭委任書），委託原告居間媒介銷售系爭不動
    產，並約定給付銷售總額4%之居間報酬等情，則為被告乙○○所否認，並以前詞置辯，是本件應審酌者厥為系爭委任書
    是否對被告乙○○生效。按民法所謂代理，係指本人以代理
    權授與代理人，由代理人以本人名義為意思表示，或受意思
    表示，而直接對本人發生效力而言。且代理為對外關係，代
    理人必須以本人名義與第三人為法律行為，其法律效果始直
    接對於本人發生效力。代理人必須於代理權限內，以本人名
    義所為之意思表示，始直接對本人發生效力，此觀民法第10
    3條第1項之規定即明。是以本人縱曾授與代理權於代理人，
    如代理人未以本人名義為意思表示時，該意思表示仍無從直
    接對本人發生效力。最高法院79年度台上字第1907號、80年
    度台上字第2164號、76年度台上字第852號判決意旨參照。
    經查，系爭委任書係由受任人即原告與委託人丙○○於97年
    4月25日所簽訂，委託人丙○○簽約時並未以被告乙○○名
    義為之，亦未表明代理意旨，有系爭委任書影本附卷可稽（
    見原證1），縱認被告乙○○曾授與代理權於丙○○，揆諸
    前揭說明，已難認系爭委任書對其發生效力。
(三)被告乙○○固自承有委託丙○○出售系爭不動產，然僅止於
    此，並否認有另授權或委託丙○○與原告簽訂系爭委任書等
    情，則原告就其主張被告乙○○以丙○○為代理人與原告簽
    訂系爭委任書之授與代理權事實，自應負舉證之責。惟查，
    系爭委任書依前揭形式觀之，未能推認有授與代理權事實，
    而依卷附斡旋金契約書所示立書人名義（見原證2），係由
    承買人「丁○○」與出售人「乙○○、丙○○代」於97年5
    月6日所簽訂，且依該契約內容記載：「茲收到20萬元整，
    係作為成買系爭房屋之議價金，承買人願承買金額為1,530
    萬元，若出售人於收到此筆議價金7日內院以上述承買金額
    1,530萬元整出售，則本議價金立即轉為訂金，若出售人不
    同意，則本議價金應無息退還於承買人，恐口無憑，特立此
    證書為證。」等語，則係針對被告2人就系爭不動產進行買
    賣交易事宜而為約定，丙○○於該斡旋金契約書以被告乙○○名義為之並表明代理意旨，與被告乙○○委託丙○○處理
    出售系爭不動產事宜一節相符，然丙○○所代為被告乙○○
    意思表示之相對人為被告丁○○，原告僅係該契約書見證人
    ，並非簽約當事人，此部分係基於系爭不動產買賣之代理權
    授與，並非基於另行委託他人居間媒介而為代理權之授與而
    來，二者代理意旨不同，且居間契約與買賣雙方所簽立之系
    爭不動產買賣契約，核屬性質上不同之契約關係亦明，被告
    乙○○復到庭自承：其之前未見過原告等情，則被告乙○○
    對丙○○、原告之信任關係亦不等同，被告乙○○主觀上是
    否願再委託原告處理銷售事宜，亦有疑義，且該斡旋金契約
    書係於系爭委任書後所簽訂，尚難以後者斡旋金契約書之簽
    訂逕推認系爭委任書亦經被告乙○○授權簽訂。
(四)再按民法第169條之表見代理，本質上仍屬無權代理，祇因
    客觀上有表見之事實，足使第三人信其有代理權，為維護交
    易之安全，法律乃規定本人應負授權人之責任。至學說上所
    稱之「隱名代理」，係指代理人為法律行為時雖未以本人名
    義為之，而實際上有為本人之意思，且此項意思為相對人所
    明知或可得而知者而言。申言之，前者係「無」權代理人而
    以本人名義為法律行為，後者則係「有」權代理人而未以本
    人名義為法律行為，兩者尚有區別，最高法院85年度台上字
    第417號判決意旨參照。承上，既難推認被告乙○○有授權
    丙○○簽訂系爭委任書之授與代理權事實，而非有權代理，
    丙○○復供稱：是被告乙○○委託伊賣之後，伊自行與原告
    簽訂系爭委任書等語，亦難認其有為本人之意思，即無由成
    立隱名代理。又原告雖主張被告乙○○應負表見代理之責等
    語，惟按表見代理，乃代理人無代理權，而表面上足使第三
    人信其有代理權之代理，故基本上必須有代理行為為其前提
    要件，亦即代理人之行為必須以本人名義為之，否則無由成
    立，最高法院78年度台上字第864號判決意旨參照。且由自
    己之行為表示以代理權授與他人者，對於第三人應負授權人
    之責任，必須本人有表見之事實，足使第三人信該他人有代
    理權之情形存在，始足當之，最高法院60年台上字第2130號
    判例可參。查系爭委任書並未以被告乙○○名義與原告簽訂
    ，業如前述，已無由成立表見代理，且原告就其於97年4月2
    5日簽訂系爭委任書之際，被告乙○○有何表見事實一節，
    並未舉證以實其說，亦難認被告乙○○應對原告就系爭委任
    書之簽訂負何表見代理之責。是認，被告乙○○對原告就系
    爭委任書之簽訂應不負何授權人之責，系爭委任書之效力應
    不及於被告乙○○。
(五)退而言之，縱認被告乙○○對原告就系爭委任書之簽訂應負
    代理行為授權人之責（無論顯名、隱名或表見代理）而為該
    契約效力所及，惟按當事人之任何一方，得隨時終止委任契
    約，民法第549條第1項定有明文。原告固提出系爭委任書為
    其權利主張之據，然被告辯稱：系爭委任書業經丙○○因不
    滿支票票期太久、懷疑原告是詐欺集團而撕毀，在丙○○撕
    掉委任書7到10天後，被告簽訂買賣契約時，有給原告10萬
    元等語。經查，證人即另一介紹人甲○○到庭結證稱：「（
    問：系爭房屋買賣是由何人仲介交易？）本件是我的朋友卓
    育德介紹丙○○與我認識，丙○○說有系爭房屋要賣...（
    問：後來本案房屋仲介買賣有無與原告接觸？）最初我不知
    道原告的情形，是丙○○說有房屋要賣，我以為原告是代書
    ，我就介紹給丙○○。（問：（提示原證一）簽委任契約書
    的時候，你有沒有在場，現場還有何人？）我有在場，現場
    還有卓育德，屋主乙○○我不認識，他沒有在現場。（問：
    那是誰說要簽這張委任契約書？）是原告跟丙○○簽的，是
    原告拿出來要簽的。（問：委任書的內容條件是原告與丙○○談好的？）是的。（問：（提示原證二）簽斡旋金的時候
    ，你有無在場？）簽這份時我沒有在場。（問：系爭房屋成
    交後，仲介服務費如何處理？）丙○○分15萬元，我分15萬
    元，卓育德及原告各分10萬元。（問：為什麼沒有按照原證
    一、二的內容分配？）因為簽完委任書之後，丁○○有來公
    司要談買房子的事情，談到一半的時候，原告與丙○○吵起
    來，因為原告拿一張票期太久的支票，丙○○表示拿這張支
    票過戶完都還領不到錢的票來跟我買房子，你們是詐欺嗎？
    然後當場就把委任書撕掉，丙○○表示不給原告賣了。（問
    ：後來如何討論仲介費如何分配？）仲介費是在一開始就講
    好了，不是按照委任書所寫的。」、「撕掉委任書時，被告
    二人尚未談成買賣」等語（見本院99年6月15日言詞辯論筆
    錄第2、3頁、99年7月7日言詞辯論筆錄第2頁），原告亦自
    認：被告2人簽訂買賣契約時，丙○○在代書那裡有交給伊
    仲介服務費10萬元等情（見本院99年7月7日言詞辯論第2頁
    ），足認系爭委任書於被告簽訂買賣契約前，業經丙○○因
    上開緣故而撕毀之，且雙方已另約定仲介服務費分配事宜，
    參以，原告自承其不具代書資格，惟竟出示印有「詹代書事
    務所」交予代理人丙○○收執以取信之，有該名片影本附卷
    可稽，顯有訛瞞事實使人誤信之虞，則雙方間顯乏信任基礎
    存在，益徵被告辯稱撕毀系爭委任書一節，應堪採信，原告
    固再出示系爭委任書之形式為憑，然系爭委任契約關係應認
    於被告乙○○代理人丙○○撕毀之際已經終止之，原告再執
    系爭委任書之形式對被告乙○○請求居間報酬，亦非有據。
(六)至原告另主張被告丁○○同意系爭不動產買賣契約成立後，
    願給付承買金額1,530萬元之1%之服務費，即153,000元，迄
    今被告丁○○則僅給付原告1萬元，尚有143,000元未為給付
    之事實，業據其提出斡旋金契約書為憑，被告丁○○經本院
    於相當時期為合法通知，而於言詞辯論期日不到場，亦未提
    出書狀爭執，依民事訴訟法第280條第3項準用同條第1項之
    規定，對原告主張之前述事實應視同自認，則原告上開主張
    ，堪信為真實。按稱居間者，謂當事人約定，一方為他方報
    告訂約之機會或為訂約之媒介，他方給付報酬之契約。居間
    人，以契約因其報告或媒介而成立者為限，得請求報酬，民
    法第565條、第568條第1項分別定有明文。從而，原告本於
    其與被告丁○○間之居間契約法律關係，請求被告丁○○給
    付居間報酬一節，應屬有據。
五、綜上，原告本於其與被告丁○○間之居間契約法律關係，請
    求被告丁○○給付143,000元，及自起訴狀繕本送達翌日即9
    9年5月24日起至清償日止，按週年利率5%計算之利息，為有
    理由，應予准許。逾此部分之請求，被告乙○○之上開抗辯
    應屬可信，原告對被告乙○○之主張尚無可採，則原告本於
    其與被告乙○○間之居間契約法律關係，請求被告給付40萬
    元，及自起訴狀繕本送達翌日起至清償日止，按週年利率5%
    計算之利息，為無理由，應予駁回。
六、前項所命被告應給付原告之金額未逾50萬元，應依民事訴訟
    法第389條第1項第5款規定，依職權宣告假執行。而原告其
    餘假執行之聲請，因訴之駁回而失所依據，應予駁回。
七、本件事證已臻明確，兩造其餘攻擊防禦方法暨所提證據，經
    審酌後認與判決之結果不生影響，爰不再逐一予以論究，併
    予敘明。
據上論結，本件原告之訴為一部有理由，一部無理由，依民事訴
訟法第385條第1項前段、第79條、第85條第1項但書、第389條第
1項第5款，判決如主文。
中    華    民    國    99    年    7     月    30    日
                  民事第二庭   法  官  吳崇道
以上正本係照原本作成
如對本判決上訴，須於判決送達後20日內向本院提出上訴狀。如
委任律師提起上訴者，應一併繳納上訴審裁判費。
中    華    民    國    99    年    7     月    30    日
                               書記官

司法院資訊處製作；財團法人民間司法改革基金會備份。
